【裁判字號】    97,交抗,752
【裁判日期】    970707
【裁判案由】    違反道路交通管理處罰條例
【裁判全文】
臺灣高等法院交通事件裁定             97年度交抗字第752號
抗  告  人  臺北市交通事件裁決所
受處分人    甲○○
上列抗告人因受處分人違反道路交通管理處罰條例案件，不服臺
灣臺北地方法院97年度交聲字第1381號，中華民國97年5月30日
第一審裁定（原處分字號：臺北市交通事件裁決所97年4月24日
北市裁四字第裁22-AEU293017號），提起抗告，本院裁定如下：
    主  文
抗告駁回。
    理  由
一、本案原審裁定以：異議人即受處分人甲○○於民國95年6月
    26日22時9分許，騎乘車牌號碼：ART-102號重型機車，在臺
    北市○○路○段前，因酒後駕車，酒測值0.58 MG/L之違規，
    經警員舉發並製作違反道路交通管理事件通知單。原處分機
    關嗣於緩起訴期滿後，於97年4月24日以北市裁四字第裁22-
    AEU293017號裁決書，依道路交通管理處罰條例第35條第1項
    第1款、第24條第1項第2款（裁決書漏載），裁處異議人罰
    鍰新臺幣45,000元（按施以道路安全講習部分，原審裁定異
    議駁回業已確定，尚未執行；另吊扣駕駛執照部分已經執行
    ）。原審以94年2月5日公布，95年2月5日施行之行政罰法第
    26條第1項規定：「一行為同時觸犯刑事法律及違反行政法
    上義務規定者，依刑事法律處罰之，但其行為應處以其他種
    類行政罰或得沒入之物而未經法院宣告沒收者，亦得裁處之
    」，又同條第2項規定：「前項行為如經不起訴處分或為無
    罪、免訴、不受理、不付審理之裁判確定者，得依違反行政
    法上義務規定裁處之」，則異議人上開酒後駕車行為，即係
    一行為同時觸犯刑法第185條之3之公共危險罪與道路交通管
    理處罰條例第35條第1項第1款之酒醉駕車之行政罰，依上開
    規定，自應依刑事法律之刑法第185條之3規定處罰。而異議
    人此次酒後駕車之行為，業經臺灣臺北地方法院檢察署檢察
    官於95年7月27日以95年度偵字第14313號為緩起訴處分，其
    期間為1年，異議人並應於緩起訴確定之日起2個月內，向指
    定之公益團體、地方自治團體或社區，提供40小時之義務勞
    役，已經異議人履行完畢。嗣於96年8月7日期滿未經撤銷緩
    起訴處分而實質確定等情，有臺灣臺北地方法院檢察署檢察
    官緩起訴處分書、本院被告全國前案紀錄表在卷可稽。揆諸
    行政罰法第26條之立法理由所示：一行為同時觸犯刑事法律
    及違反行政法上義務規定時，由於刑罰與行政罰同屬對不法
    行為之制裁，而刑罰之懲罰作用較強，故依刑事法律處罰，
    即足資警惕時，實無為一事二罰再處行政罰之必要。且刑事
    法律處罰，由法院依法定程序為之，較符合正當法律程序，
    應予優先適用。但罰鍰以外之沒入或其他種類行政罰，因兼
    具維護公共秩序之作用，為達行政目的，行政機關仍得併與
    裁處等情。據此，本件異議人所受之緩起訴處分與前揭行政
    罰法第26條第2項所規定之不起訴處分是否相當，即應視緩
    起訴處分之具體內容，在實質上與行政罰是否相當而定，非
    可一概而論。爰參酌刑事訴訟法第253條之2第2項規定之立
    法理由，檢察官命被告履行同條第5款向指定之公益團體、
    地方自治團體或社區提供一定時數之義務勞務，因課以被告
    履行一定負擔之義務，人身自由將遭拘束，且產生未經裁判
    即終局處理案件之實質效果，自應考慮被告之意願，而需得
    被告之同意，因此該負擔，無論形式上是否以「刑罰」名義
    出之，實質上係屬對被告之不利益，而具有實質制裁之效果
    。因認本件異議人所受之具體緩起訴處分內容即向公益團體
    、地方自治團體或社區提供40小時之義務勞務與前揭規定之
    不起訴處分應非相當。綜上，道路交通管理處罰條例第35條
    所規定之罰緩處分，應屬行政罰法法理中對於過去違反義務
    行為處罰之秩序罰，其目的與刑事制裁所欲達到保護交通安
    全之目的相同，則以前開緩起訴處分所為依刑事法律處罰之
    實質上制裁已足，無重複處罰之必要，故本件既已依懲罰作
    用較強之刑事法律制裁後，即無再依行政法為相同處罰之必
    要。認原處分以受處分人緩起訴確定後，仍以受處分人有違
    反道路交通管理處罰條例第35條第1項第1款之情形而處罰鍰
    45,000元，尚有未洽，乃就此部分撤銷原處分，並為不罰之
    諭知。
二、抗告意旨則以：
（一）交通部95年07月17日交路字第0950006986號函示略以：查
      法務部行政罰法諮詢小組第一次會議紀錄已明確結論略以
      ：「緩起訴者乃附帶條件的不起訴處分，亦即是不起訴的
      一種」在案，當依該部上開函釋結論及行政罰法第26條第
      2項規定辦理。本所援引上述行政罰法第26條第2項規定，
      是以緩起訴乃依刑事訴訟法第253條之2第1項規定對被告
      所為之指示即課予之負擔，係一種特殊之處遇措施，並非
      刑罰，是以本案尚無行政罰法「一事不二罰」之適用。
（二）次查，行政罰法第26條第2項雖未明文列舉「緩起訴」處
      分在內，實肇因行政罰法於89年草擬階段當時及後來陳報
      行政院審查時尚未有緩起訴制度，並非有意省略，刑事訴
      訟法91年修正增訂緩起訴制度後，92年在立法院委員會審
      查本法草案及政黨朝野協商時，為求儘速完成本法之立法
      ，未及考慮到緩起訴制度之問題，應屬立法疏漏（參照法
      務部行政罰法諮詢小組第一次會議紀錄，頁3）；另未有
      真正的刑事處罰之緩起訴，係屬一種連起訴都沒有的處遇
      措施，竟言不得再處以行政罰，此部分果真於當時推行緩
      起訴制度時即曾經思考過連行政罰都要吸收？尚有懷疑。
      準此，本案應從立法原意、文意來判斷得否涵蓋於條文中
      ，如未違背一行為不二罰之精神，仍可認緩起訴具不起訴
      處分之效果，惟原審遽言無明列，不宜擴張解釋，恐屬率
      斷。
（三）按「告訴人接受不起訴或緩起訴處分書後，得於7日內以
      書狀敘述不服之理由，經原檢察官向上級法院檢察署檢察
      長或檢察總長聲請再議。…」刑事訴訟法第256條第1項前
      段定有明文，若言緩起訴處分非屬不起訴處分，為何得依
      上開規定聲請再議？最終之結果為何與不起訴處分相同？
      據此，應可說明緩起訴者乃附帶條件的不起訴處分。此外
      ，至於一行為不二罰之「罰」，應嚴格限制在「刑事處罰
      」與「行政處罰」，緩起訴處分所附之負擔是否為處罰？
      如非處罰即非行政罰法第26條一行為不二罰之問題，而「
      負擔」非刑罰應無疑義，因僅有刑法規定的方為刑罰。
（四）依現行處罰條例第35條第8項規定「前項汽車駕駛人，經
      裁判確定處以罰金低於本條例第92條第3項所訂最低罰鍰
      基準規定者，應依本條例裁決繳納不足最低罰鍰之部分」
      。準此，經查本案應處行政罰鍰新臺幣4萬5千元，原審既
      言異議人已受該當「實質刑事處罰」，何以無視於上開法
      律特別規定，逕為不罰之裁定，此與其他酒後駕車受判處
      罰金（真正刑事處罰）而另需補繳行政罰鍰差額者相較，
      公平乎？是否應反言該緩起訴處分金非屬依刑事法律處罰
      ？矛盾乎？凡此，均令抗告人未能甘服，爰請撤銷原裁定
      。
（五）另參酌刑法第57條所列事項及公共利益之維護，認以緩起
      訴處分，並同時命被告為一定之金錢給付，因該金錢給付
      係附隨於緩起訴處分之負擔性質上並非刑罰，核與前開行
      政罰第26條所稱一事不二罰之要件不合，受緩起訴人應不
      得援引上開行政罰第26條之規定，主張就同一行為免受行
      政罰。
（六）綜上，原審認為本案受處分人已向公益團體、地方自治團
      體或社區提供40小時之義務勞務，不應再處罰新台幣4萬5
      千元部分應有出入，請求撤銷原審裁定，維持原裁決處分
      。
三、經查：
（一）法官依據法律獨立審判，憲法第80條載有明文，各機關依
      其職掌就有關法規為釋示之行政命令，法官於審判案件時
      ，固可予以引用，但仍得依據法律，表示適當之不同見解
      ，並不受其拘束；司法行政機關所發司法行政上之命令，
      如涉及審判上之法律見解，僅供法官參考，法官於審判案
      件時，亦不受其拘束（司法院大法官會議解釋釋字第216
      號解釋意旨參照），是前開交通部函釋，僅得供法院參考
      ，法院並不受其拘束。
（二）道路交通主管機關對於汽車駕駛人之酒後駕車行為，依道
      路交通管理處罰條例第35條第1項第1款規定予以裁罰，係
      對行為人違反行政法上義務規定之行政罰，且該條例關於
      一行為同時觸犯刑事法律及違反行政法上義務規定者，並
      無特別規定，是以，汽車駕駛人酒後駕車行為，經測試檢
      定酒精濃度超過規定標準，同時涉犯刑法第185條之3之公
      共危險罪嫌者，道路交通主管處罰機關除有上開行政罰法
      第26條第1項但書規定，得處以其他種類行政罰之情形外
      ，關於罰鍰部分，即應依上開行政罰法第26條及道路交通
      管理處罰條例第10條規定，移送地方法院檢察署處理，於
      移送後，非有上開行政罰法第26條第2項所定不起訴等事
      由，不得再依道路交通管理處罰條例第35條第1項第1款規
      定，裁處行為人罰鍰之行政罰。
（三）按檢察官之緩起訴處分於緩起訴期間內，有下列情形之一
      者，檢察官得依職權或依告訴人之聲請撤銷原處分，繼續
      偵查或起訴: (1)於期間內故意更犯有期徒刑以上刑之罪，
      經檢察官提起公訴者。(2)緩起訴前，因故意犯他罪，而在
      緩起訴期間內受有期徒刑以上刑之宣告者。(3)違背第253
      條之2第1項各款之應遵守或履行事項者，刑事訴訟法第25
      3條之3第1項定有明文。據此可徵經檢察官為「緩起訴」
      處分者，於「緩起訴」之猶豫期間內，最終是否會被檢察
      官提起公訴，猶懸而未定，亦即「緩起訴」處分於猶豫期
      間內尚未具有實質之確定力，檢察官仍得根據上開規定依
      職權或依告訴人之聲請，將被告「緩起訴」處分撤銷。而
      行政罰法第26條明定一事不二罰原則，且應受行政罰之行
      力如經不起訴處分或為無罪、免訴、不受理、不付審理之
      裁判「確定」者，始得依違反行政法上義務規定裁處之，
      並未包括「緩起訴」處分在內，雖「緩起訴」處分之最終
      使被告免於刑事訴追之效果與「不起訴」處分之效果相同
      ，惟依行政罰法第26條第2項之立法意旨，亦必須待緩起
      訴處分實質確定時，被告才最終地確定免於受刑事訴追，
      原處分機關始得為行政裁罰，亦即在緩起訴期間內即猶豫
      期間期滿前，該緩起訴處分仍有被撤銷之可能，此時原處
      分機關若依法為行政裁決，將使受處分人有同時遭受行政
      處罰及刑事訴追之危險，顯與行政罰法第26條規定之立法
      意旨相違背。準此，自行政罰法第26條規定立法意旨為有
      利於行為人之解釋，應認應受行政裁罰之行為，關於罰鍰
      部分，同一事實如經緩起訴處分確定者，亦有行政罰法第
      26條明定一事不二罰原則之適用。
（四）且按緩起訴之被告依檢察官緩起訴處分命令，向公益團體
      繳納捐款，係履行檢察官為緩起訴處分命令，性質上自屬
      於處分金，與罰金無異。則修正後道路交通管理處罰條例
      第35條第8項所規定之罰金，解釋上自應包括依檢察官處
      分命令，而向公益團體繳納捐款在內，受處分人既依檢察
      官之緩起訴處分命令，向公益團體繳納捐款，即係履行檢
      察官為緩起訴處分命令，與受刑事處罰無異，自不應再受
      行政裁罰。此有本院96年11月刑事庭庭長法律問題研討會
      決議可參。
（五）94年2月5日公布，並於95年2月5日施行之行政罰法第26條
      規定：「一行為同時觸犯刑事法律及違反行政法上義務規
      定者，依刑事法律處罰之。但其行為應處以其他種類行政
      罰或得沒入之物而未經法院宣告沒收者，亦得裁處之。前
      項行為如經不起訴處分或為無罪、免訴、不受理、不付審
      理之裁判確定者，得依違反行政法上義務規定裁處之」，
      此即所謂一事不二罰之原則。揆諸該條立法理由，一行為
      同時觸犯刑事法律及違反行政法上義務規定時，由於刑罰
      與行政罰同屬對不法行為之制裁，而刑罰之懲罰作用較強
      ，故依刑事法律處罰，即足資警惕時，實無一事二罰再處
      行政罰之必要，且刑事法律處罰，由法院依法定程序為之
      ，較符正當法律秩序，應予優先適用，故同時觸犯刑事法
      律及違反行政法上義務規定之行為，行政機關得否科以與
      刑罰相類之行政罰處罰，端視該行為之刑事訴追或審判程
      序終局結果而定，在刑事訴追、審判程序尚未終局確定前
      ，行政機關自不得逕予裁罰；至於罰鍰以外之沒入或其他
      種類行政罰，因兼具維護公共秩序之作用，為達行政目的
      ，行政機關仍得併予裁處。又此所稱「其他種類行政罰」
      ，係指違反行政法上之義務應受「裁罰性」之「不利處分
      」而言，依行政罰法第2條規定，應包括限制或禁止行為
      之吊扣證照處分在內。
（六）又刑事訴訟法為配合由職權主義調整為改良式當事人進行
      主義，乃採行起訴猶豫制度，增訂緩起訴處分之規定，以
      觀察犯罪行為人有無施以刑法所定刑事處罰之必要，為介
      於起訴及微罪職權不起訴間之緩衝制度設計。其具體效力
      依同法第260條規定，於緩起訴處分期滿未經撤銷者，非
      有同條第1款或第2款情形之一，不得對於同一案件再行起
      訴，即學理上所稱之實質確定力，足見在緩起訴期間內，
      尚無實質確定力可言。且依上揭第260條第1款規定，於不
      起訴處分確定或緩起訴處分期滿，未經撤銷者，仍得以發
      現新事實、新證據為由，對於同一案件再行起訴，是本於
      同一法理，在緩起訴期間內，其效力未定，倘發現新事實
      、新證據，而認已不宜緩起訴，又無同法第253條之3第1
      項所列得撤銷緩起訴處分之事由者，自得就同一案件逕行
      起訴，原緩起訴處分並因此失其效力（94年度台非字第21
      5號判例參照）。是觸犯刑事法律之犯罪行為，除得經檢
      察官之起訴，並由法院審理後，為有罪科刑、無罪、免訴
      、不受理、不付審理之裁判外，如檢察官認該行為所涉為
      死刑、無期徒刑或最輕本刑3年以上有期徒刑以外之罪，
      於參酌刑法第57條所列事項及公共利益之維護，認以緩起
      訴為適當者，得定1年以上3年以下之緩起訴期間為緩起訴
      處分（刑事訴訟法第253條之1）。就要件言，緩起訴基本
      上係認被告有犯罪嫌疑，而暫緩起訴，並得課被告予一定
      之負擔或指示（同法第253條之2第1項），此與不起訴處
      分係因犯罪嫌疑不足或其他原因（同法第252條、第253條
      ），且不得附條件或負擔，顯有不同，可知，緩起訴處分
      是一種刑事處罰。又經檢察官為「緩起訴」處分者，於「
      緩起訴」之猶豫期間內，檢察官可對其持續觀察，若認其
      顯無反省警惕之情或根本欠缺反省警惕之能力（即符合刑
      事訴訟法第253條之3第1項所列3款情形）者，得依職權或
      依告訴人之聲請，將「緩起訴」處分撤銷，並依法追訴，
      亦即在緩起訴處分之猶豫期間內，刑事訴追程序仍未終局
      確定，此與不起訴處分確定後，刑事訴追程序終結，檢察
      官原則上不得就同一行為再行起訴之法律效果迥異。縱認
      緩起訴是附條件的便宜不起訴處分，則『條件成就』包含
      兩個部分，其一是經過一定的猶豫期間，其二是緩起訴未
      經撤銷，兩個條件皆成就時，才會產生如同確定不起訴處
      分之效力。查上開行政罰法第26條第2項並未明列「緩起
      訴處分」，本不宜擴張解釋，且緩起訴處分性質上亦與不
      起訴處分不同，無適用行政罰法第26條第2項規定之餘地
      。然而，經檢察官為緩起訴處分之行為，如同時違反行政
      法上義務之規定，因已有刑事處罰，此時行政機關若另行
      依法行政裁罰，無異一罪二罰，因此參酌行政罰法第26條
      之立法意旨，違反行政法上義務之行為，若同時亦經檢察
      官另為緩起訴處分時，行政機關應不得就同一行為，再為
      與刑罰相類之罰鍰處分。
（七）行政罰法為行政法中關於行政罰之總則性規定，是道路交
      通管理處罰條例之行政罰亦須遵循行政罰法之規定，其子
      法道路交通案件處理辦法之解釋及適用，更不得違反行政
      罰法之規定。查緩起訴處分性質上與不起訴處分不同，本
      件異議人於酒後騎乘上揭重型機車，於前揭時、地經警測
      得其呼氣酒精濃度達每公升0.58毫克，並經警舉發「酒後
      駕車」違規，嗣經臺灣臺北地方法院檢察署檢察官於95年
      7月27日以95年度偵字第14313號為緩起訴處分，其期間為
      1年，異議人並應於緩起訴確定之日起2個月內，向指定之
      公益團體、地方自治團體或社區提供40小時之義務勞務，
      已經異議人履行完畢，嗣於96年8月7日期滿未經撤銷緩起
      訴處分而實質確定等情，有臺灣臺北地方法院檢察署檢察
      官緩起訴處分書、本院被告前案紀錄表在卷可稽，是該緩
      起訴處分確已發生實質確定力。又異議人具狀聲明異議亦
      自承有上揭酒後駕車之行為，是異議人酒後超過規定標準
      駕駛動力交通工具而為警查獲之事實，堪以認定。前述檢
      察官之緩起訴處分此固非刑法所定刑罰之種類，然已對異
      議人名譽、心理產生相當制約並影響被告之自由等權益，
      亦應可實質該當行政罰法第26條第1項之「依刑事法律」
      之處罰，參酌行政罰法第26條之立法意旨，違反行政法上
      義務之行為，若同時亦經檢察官另為緩起訴處分時，行政
      機關應不得就同一行為，再為與刑罰相類之罰鍰處分，均
      詳如上述。
（八）至抗告人援引交通部95年7月17日交路字第0950006986號
      函釋，以法務部行政罰法諮詢小組第1次會議記錄已明確
      結論認緩起訴乃附帶條件的不起訴處分，亦即是不起訴的
      一種，並非刑罰，應無行政罰法「一事不二罰」之適用云
      云，本院已詳敘不受其拘束之理由如前，是抗告人執此據
      為抗告理由，自不可採。況行政罰法為行政法中關於行政
      罰之總則性規定，是道路交通管理處罰條例之行政罰亦須
      遵循行政罰法之規定，其子法道路交通案件處理辦法之解
      釋及適用，更不得違反行政罰法之規定（本院96年度交抗
      字第1035號、96年度交抗字第718號、96年度交抗字第463
      號裁定採相同見解）。
（九）綜上，原裁定認本件有行政罰法第26條「一事不二罰」原
      則之適用，裁定將原處分關於罰鍰新臺幣45,000元部分撤
      銷，並諭知此部分受處分人不罰，經核於法並無不合。抗
      告人執前揭抗告意旨指摘原裁定此部分不當為無理由，應
      予駁回
四、至原處分機關依道路交通管理處罰條例第24條第1項第2款規
    定，裁處異議人應接受道路交通安全講習部分，未經抗告，
    業已確定，不在抗告範圍，待本案全部確定後，一併執行，
    附此說明。
據上論結，應依道路交通管理處罰條例第89條，道路交通案件處
理辦法第26條，刑事訴訟法第412條，裁定如主文。
中    華    民    國    97    年    7     月    7     日
                  刑事第一庭  審判長法  官  葉騰瑞
                                    法  官  莊明彰
                                    法  官  王炳梁
以上正本證明與原本無異。
不得再抗告。
                                    書記官  廖逸柔
中    華    民    國    97    年    7     月    8     日


司法院資訊處製作；財團法人民間司法改革基金會備份。
